【裁判字號】    97,易,1526
【裁判日期】    971117
【裁判案由】    妨害名譽
【裁判全文】
臺灣臺北地方法院刑事判決              97年度易字第1526號
公  訴  人  臺灣臺北地方法院檢察署檢察官
被      告  丙○○
            丁○○
上列被告因妨害名譽案件，經檢察官提起公訴（97年度偵字第59
45號），本院判決如下：
    主  文
丙○○公然侮辱人，處罰金新臺幣肆仟元，如易服勞役，以新臺
幣壹仟元折算壹日；減為罰金新臺幣貳仟元，如易服勞役，以新
臺幣壹仟元折算壹日。
丁○○公然侮辱人，處罰金新臺幣仟元，如易服勞役，以新臺
幣壹仟元折算壹日；減為罰金新臺幣壹仟伍佰元，如易服勞役，
以新臺幣壹仟元折算壹日。
    事  實
一、丙○○、丁○○為夫妻關係、丙○○與乙○○則係兄弟關係
    。民國95年12月4 日21時14分許，乙○○因欲出售其父親陳
    有聖死亡後由丙○○、乙○○及其他兄弟、姊妹繼承而屬公
    同共有位於臺北市○○區○○路30巷2 之1 號房屋及土地，
    乃偕同弟陳柏璁、姪子陳克勤及任職於21世紀不動產職員甲○○一同前往前開處所，待抵達該處所發現房屋門鎖遭更換
    ，隨即找來鎖匠破壞門鎖後，乙○○、陳柏璁、陳克勤、甲○○一同進入屋內察看屋況，該鎖匠則先行離去。嗣丙○○
    、丁○○發現該處所門鎖已遭破壞，即進入屋內與乙○○、
    陳柏璁發生口角爭執。詎丙○○、丁○○竟各基於公然侮辱
    之犯意，在上址已開啟大門之屋內客廳處，丙○○對乙○○
    接續辱罵「你他媽」、「你不要臉，你什麼東西，你狗屎」
    等語；另丁○○對乙○○辱罵「不要臉」等語，致在場之陳
    柏璁、陳克勤、甲○○等特定多數人均共見共聞，且已使行
    經該址大門旁進出之其他住戶等不特定多數人亦得以共聞，
    並各以此方式貶損乙○○之名譽。
二、案經乙○○訴由臺北市政府警察局萬華分局報請臺灣臺北地
    方法院檢察署檢察官偵查起訴。
    理  由
壹、證據能力：
一、按被告以外之人於審判外之言詞或書面陳述，除法律有規定
    者外，不得作為證據。又被告以外之人於審判外之陳述，雖
    不符前4 條之規定，而經當事人於審判程序同意作為證據，
    法院審酌該言詞陳述或書面陳述作成時之情況，認為適當者
    ，亦得為證據。當事人、代理人或辯護人於法院調查證據時
    ，知有第159 條第1 項不得為證據之情形，而未於言詞辯論
    終結前聲明異議者，視為有前項同意，刑事訴訟法159 條第
    1 項、第159 條之5 分別定有明文。查證人乙○○於警詢及
    偵查中所為之陳述，固係審判外之陳述而屬傳聞證據，惟檢
    察官、被告丙○○、丁○○就上開審判外之陳述，於本院審
    理中，並不爭執證據能力（僅爭執證明力），復未曾於言詞
    辯論終結前聲明異議，而本院審酌該證人乙○○陳述作成時
    之情況，並無違法取證及證明力過低之瑕疵，亦認以之作為
    證據為適當，依前揭規定說明，自得為證據。
二、又被告以外之人於偵查中向檢察官所為之陳述，除顯有不可
    信之情況者外，得為證據，刑事訴訟法第159條之1第2項分
    別定有明文。次按被告之反對詰問權，雖屬憲法第8條第1項
    規定「非由法院依法定程序不得審問處罰」之正當法律程序
    所保障之基本人權及第16條所保障之基本訴訟權，不容任意
    剝奪。但詰問權係指訴訟上被告有在公判庭當面詰問證人，
    以求發現真實之權利，應認被告具有處分權，非不得由被告
    放棄對原供述人之反對詰問權。此與證據能力係指符合法律
    所規定之證據適格，而得成為證明犯罪事實存在與否之證據
    資格，性質上並非相同。被告得以詰問證人，以被告或其辯
    護人在場為前提。上開尚未經被告行使詰問權之被告以外之
    人於審判外向法官所為之陳述及於偵查中向檢察官所為之陳
    述，應屬未經完足調查之證據，非謂無證據能力，不容許作
    為證據。最高法院著有95年度台上字第6675號判決意旨可參
    。查：證人甲○○於97年1月28日於檢察官偵訊時之證述，
    已經具結在卷，合於法定要件，復查無「顯有不可信之情況
    」，乃傳聞證據之例外情形，應有證據能力。抑且，證人甲○○於本院審理時經到庭接受詰問，並無妨礙被告之對質詰
    問權，證人甲○○於上開該次偵查中之陳述，應有證據能力
    。
貳、實體方面：
一、訊據被告丙○○、丁○○固不否認有於前揭時間，因證人乙○○、陳柏璁等人欲出售陳有聖生前居住位於臺北市○○區
    ○○路30巷2之1號房屋及土地事宜，而與抵達該處所勘查上
    開屋況之證人乙○○、陳柏璁發生口角爭執，期間，被告丙○○並曾出言「你他媽」、「你不要臉，你什麼東西，你狗
    屎」等語；另被告丁○○曾出言「不要臉」等語之事實，惟
    均矢口否認有何公然侮辱之犯行，被告丙○○辯稱：這些話
    是口頭禪，而且是在屋內說的，有些話更是針對陳柏聰說云
    云；被告丁○○則辯稱：伊是在屋內講不要臉的，但沒有針
    對誰講，而且伊也沒有罵人的意思云云。經查：
  (一)被告丙○○、丁○○確實有於前揭時間，因證人乙○○、陳
    柏璁等人欲出售陳有聖生前居住位於臺北市○○區○○路30
    巷2之1號房屋及土地事宜，而與抵達該處所勘查上開屋況之
    證人乙○○、陳柏璁發生口角爭執，期間，被告丙○○並曾
    口出「你他媽」、「你不要臉、你什麼東西，你狗屎」等語
    ；另被告丁○○曾口出「不要臉」等語之事實，業經被告丙○○、丁○○2 人均坦承不諱（見本院97年6 月12日準備程
    序筆錄、97年7 月21日勘驗筆錄），核與證人乙○○於偵查
    及本院審理中證述情節相符合（見97年度偵續字第34號偵查
    卷第235 頁、本院97年8 月25日審判筆錄第3 頁至第5 頁）
    ，並有錄音譯文資料及本院97年7 月21日勘驗筆錄1 份在卷
    可稽，是此部分事實，首堪認定。
  (二)又被告丙○○、丁○○一再供稱伊等是在上址屋內口言「你
    他媽」、「你不要臉、你什麼東西，你狗屎」、「不要臉」
    等語，核與證人甲○○於偵查中證稱：現場是1 樓。伊等進
    屋後，丙○○、丁○○沒在裡面，但隨後趕到。丙○○跟乙○○、陳柏璁發生拉扯，陳克勤、丁○○在屋外伊沒有看到
    ，後來他們要找派出所警員過來，伊等要出去，但丙○○擋
    在門口不讓伊等出去，且要乙○○將事情交代清楚。伊看到
    吵架地方是在屋內等語相符合（97年度偵續字第34號偵查卷
    第53頁）。而證人甲○○於案發斯時為21世紀不動產職員，
    且僅是受委任前往該處勘查屋況，證人甲○○前開證詞應無
    故意偏袒被告或證人林台生之必要，抑且，既係緊接本案案
    發當時，記憶清晰，應屬實情。另依證人乙○○於偵查中證
    稱：被告2 人說這些話時是在一樓，且門當時是開著，是在
    公開場所等語（見96年度偵字第3114號偵查卷第154 頁），
    而觀諸證人乙○○此次偵查中所言係在被告丁○○陳稱口出
    不要臉之地點是在屋內等語之後，緊接為補充陳述意見，並
    未見證人乙○○駁斥被告丁○○供述有何不實之處，反而陳
    述住戶門有開啟甚明，再參以證人乙○○於警詢中證稱：當
    天丙○○到現場，伊隨即要打電話報案，但丙○○便出手拉
    住伊右手企圖阻止伊報案。被告有說請伊把鎖匠更換之門修
    復，不然不讓伊走等語（見96年度偵字第3114號偵查卷第10
    頁），及該錄音對話內容亦有錄及被告丙○○一再對證人乙○○告知不可走，要修好門等情（見96年度偵字第31 14號
    偵查卷第87頁、第88頁），證人乙○○因遭被告丙○○、丁○○阻止，而使被告丙○○、丁○○、證人乙○○均未行走
    至屋外，尚屬合理，堪認被告丙○○、丁○○口出上開言語
    地點，應仍在臺北市○○區○○路30巷2之1號房屋屋內客廳
    處，亦堪認定。至證人甲○○於本院審理中雖證稱被告丙○○是在屋內、屋外都有罵證人乙○○，被告丁○○在屋外與
    陳柏璁爭吵等語（見本院97年10月27日審判筆錄第3頁、第4
    頁、第5頁），惟證人甲○○亦再證稱被告丙○○罵的內容
    要看錄音內容，而以卷附對話內容譯文以觀，並無從分辨被
    告丙○○是在屋內、屋外為上開言語，另以本案事發突然、
    混亂之情況下，證人甲○○專注力不足，而未見聞被告丁○○有返回屋內並對證人乙○○口出「不要臉」等語，尚屬合
    理，實難依此即認本案犯罪行為地是在上址屋外。
  (三)雖被告丙○○辯稱伊所說上開話語，有些是針對證人陳柏聰
    ；被告丁○○辯稱伊並不是針對何人說不要臉乙節。查：證
    人乙○○於偵查中指稱：被告丙○○、丁○○罵的人是伊等
    語（見97年度偵續字第34號偵查卷第235 頁），且經本院勘
    驗卷附錄音對話內容結果其中：證人乙○○：「你居然講‧
    ‧‧」、被告丙○○：「講個鬼啊！你他媽！你還有兄弟啊
    ？」、被告丁○○：「不要臉咧，‧‧‧」、證人乙○○：
    「都不要講話，講他們講，我都有錄音，你看著喔，我講給
    你們聽噢﹗你自己講」‧‧‧證人乙○○：「他們往來的機
    票錢，爸爸死掉的時候來臺灣的時候，來往機票是你出的嗎
    ？你理都沒有理呢」、被告丙○○：「你少來，你出錢？你
    不要臉﹗你什麼東西？你狗屎咧﹗‧‧‧」等語，有卷附錄
    音對話譯文及本院97年7 月21日勘驗筆錄1 件在卷足憑，而
    以證人乙○○、被告丙○○、丁○○上開對話之緊接性，連
    貫性觀之，堪認被告丙○○、丁○○係針對證人乙○○而分
    別出言「你他媽」、「你不要臉、什麼東西，你狗屎」、「
    不要臉」等語無誤，被告2 人此部分辯解，已不可信。
  (三)被告丙○○另辯稱這些話只是口頭禪；被告丁○○亦辯稱伊
    無要罵人意思云云。然「你他媽」、「你不要臉、你什麼東
    西，你狗屎」、「不要臉」等之粗俗言語，客觀上已足使受
    罵者感到難堪與屈辱，前揭不雅言詞縱其中部分或為被告丙○○之口頭禪，然一旦轉換以不同之情境、態度、語氣，此
    種口頭禪亦非不能成為侮辱言詞。而本案被告丙○○、丁○○因與證人乙○○發生爭吵，且依證人乙○○於本院審理中
    證稱：當時罵的很大聲，幾乎用吼等語（見本院97年8月25
    日審判筆錄第4頁）；證人甲○○於本院審理中證稱：當時
    吵架聲音很大聲等情（見本院97年10月27日審判程序筆錄第
    8 頁），被告丙○○、丁○○於此盛怒之際，大聲對證人乙○○以不雅言詞相罵，依當時之客觀情境及依一般社會通念
    ，實已貶損證人乙○○之尊嚴，並使證人乙○○感到難堪與
    屈辱，實難謂無侮辱證人乙○○之意。
  (四)再按刑法第309 條第1 項所謂「公然」，係指不特定人或多
    數人所得共見共聞之情形而言（司法院院字第2033號解釋可
    資參照）；又刑法分則所謂「公然」，係以不特定人或多數
    人得以共見共聞之狀況為已足，自不以實際上果已共見共聞
    為必要，但必在事實上有不特定人或多數人得以共見或共聞
    之狀況，方足認為達於「公然」之程度，所謂多數人係包括
    特定之多數人在內。至特定多數人之計算，以各罪成立之要
    件不同，罪質亦異，自應視其立法意旨及實際情形已否達於
    公然之程度而定（司法院大法官釋字第145 號解釋亦同此意
    旨）。查：本案在上址處所之人為被告2 人、證人乙○○，
    另有被告丙○○之兄弟陳柏璁、姪子陳克勤及證人甲○○在
    場，此為被告丙○○、丁○○所不否認，則除被告2 人及證
    人乙○○外，仍有多達3 人在場，其中且包含單純陪同勘查
    房屋屋況之證人甲○○，聽聞者既已包括對於本件爭執起因
    不明究理之旁觀者，客觀上足使證人乙○○之人格評價產生
    貶低之效果，本院認被告2 人所為前開言語時，應已達特定
    多數人共見共聞之狀況。況且，再觀諸卷附現場照片所示，
    臺北市○○區○○路30巷2 之1 號房屋屬1 樓住宅，門旁即
    係此大樓其他住戶出入之樓梯通道，門前並有共用之庭院，
    周邊環境，雖未直接面臨馬路，然與周遭建物緊密相鄰，參
    以證人乙○○於本審理中證稱：當時罵的很大聲，幾乎用吼
    等語（見本院97年8月25日審判筆錄第4頁）；證人甲○○於
    本院審理中亦證稱：當時吵架聲音很大聲，紅色鐵門打開後
    是陽台，陽台進去是客廳，是在客廳吵架，且鎖匠將門鎖打
    開後，門就一直未關之情（見本院97年10月27日審判筆錄第
    8 頁、第9頁），則被告丙○○、丁○○當時辱罵之音量及
    現場之情狀，亦已足以引起上址屋外、同棟建物不特定鄰居
    之注意，且得以聽聞狀況。被告2人辯稱是在屋內為之，並
    非「公然」云云，顯無足採信。
  (五)綜上所述，被告丙○○、丁○○2 人前開辯解，顯係卸責之
    詞，不足採信。本案事證明確，被告犯行，洵堪認定，應依
    法論科。
二、核被告丙○○、丁○○所為，均係犯刑法第309 條第1 項之
    公然侮辱人罪。又被告丙○○在同時、地之同次爭執之中，
    以多句粗鄙言語辱罵證人乙○○，其所為時間緊接，所侵害
    者皆為證人乙○○一人之名譽法益，其侵害同一被害人法益
    而接續實施之數個舉動，應論以接續犯。審酌被告2 人僅因
    出售房地一事，而與證人乙○○發生口角爭執後，竟公然辱
    罵證人乙○○，所為雖均屬非是，惟念及被告2 人係一時失
    慮、氣憤，未能謹言慎行，犯罪情節尚非重大等一切情狀，
    分別量處如主文所示之刑，並俱諭知易服勞役之折算標準。
    又被告2人犯罪之時間，均係在96年4月24日以前，復無其他
    不合中華民國96年罪犯減刑條例所定不得減刑之情形，應依
    同條例第2條第1項第3款之規定，減其宣告刑2分之1，並俱
    諭知易服勞役之折算標準。
據上論斷，應依刑事訴訟法第299 條第1 項前段，刑法第309 條
第1 項，第42條第3 項前段，刑法施行法第1 條之1 ，中華民國
96年罪犯減刑條例第2 條第1 項第3 款、第7 條，判決如主文。
本案經檢察官楊雅清到庭執行職務
中    華    民    國    97    年    11    月    17    日
                        臺灣臺北地方法院刑事第十七庭
                                    法  官  賴淑美
上正本證明與原本無異。
如不服本判決，應於判決送達後10日內向本院提出上訴狀 (應附
繕本)， 上訴於臺灣高等法院。
                                     書記官 許翠燕
中    華    民    國    97    年    11    月    20    日
附論罪科刑依據之法條：
中華民國刑法第309條
（公然侮辱罪）
公然侮辱人者，處拘役或 3 百元以下罰金。
以強暴犯前項之罪者，處 1 年以下有期徒刑、拘役或 5 百元以下罰金。


司法院資訊處製作；財團法人民間司法改革基金會備份。
